【裁判字號】    99,訴,234
【裁判日期】    991215
【裁判案由】    所有權移轉登記
【裁判全文】
臺灣花蓮地方法院民事判決               99年度訴字第234號
原      告  林春江
            林金喜
共      同
訴訟代理人  林政雄律師
被      告  林秀榮
訴訟代理人  李殷財律師
參  加  人  洪麟鋊
訴訟代理人  魏辰州律師
上列當事人間請求所有權移轉登記事件，本院於中華民國99年12
月1日言詞辯論終結，判決如下：
    主      文
原告之訴及假執行聲請均駁回
訴訟費用由原告負擔。
    事實及理由
一、按就兩造之訴訟有法律上利害關係之第三人，為輔助一造起
    見，於該訴訟繫屬中，得為參加，民事訴訟法第58條訂有明
    文。查洪麟鋊與被告就花蓮縣豐濱鄉○○段66-2地號土地及
    花蓮縣豐濱鄉○○段431 地號土地（下稱系爭土地）有買賣
    契約履行之爭議，經本院98年度訴字第361 號及台灣高等法
    院花蓮分院99年度上字第23號判決被告應於洪麟鋊給付買賣
    價金尾款新台幣（下同）128 萬元之同時，將系爭土地所有
    權移轉登記予洪麟鋊或其指定之人確定在案。本件原告主張
    兩造就系爭土地有預告登記之法律關係，起訴被告應將系爭
    土地移轉登記為原告所有，是本案訴訟之結果將影響洪麟鋊
    就系爭土地所得主張之權利，其為輔助被告起見，爰依民事
    訴訟法第59條規定提出書狀聲明參加訴訟，核無不合，應予
    准許。
二、原告起訴主張：原告本為系爭土地之耕作人，資因被告為家
    中唯一男丁，在傳統觀念下，雙方約定由被告出名辦理系爭
    土地之公有土地放領，但實際上仍由原告耕作使用，並約定
    日後系爭土地如欲設定、移轉、變更等處分，應取得原告同
    意，且被告應無條件配合提供印鑑章以供辦理。被告於取得
    系爭土地所有權後，原告即請求被告將系爭土地返還與原告
    ，被告亦承諾將系爭土地移轉登記予原告，原告為確保權利
    並保全其等請求移轉登記之權利，遂於民國98年09月21日以
    買賣為由，並於同月24日就系爭石梯段66-2地號土地為原告
    林春江、系爭石門段431 地號土地為原告林金喜辦理預告登
    記，原告為系爭土地之預告登記請求權人，故系爭土地未辦
    妥所有權移轉登記與請求權人前不得移轉與他人，且非經預
    告登記權利人同意塗銷預告登記外，不得再就前述標的做任
    何處分或設定負擔等影響預告登記權利人權益之行為。詎被
    告迄未依約辦理所有權移轉登記，更欲將系爭土地出賣予參
    加人，原告多次要求被告出面處理，未獲置理，原告已就系
    爭土地聲請假處分查封強制執行在案，原告自得請求被告移
    轉所有權予原告。爰依兩造98年09月21日預約出售之法律關
    係提起本訴（本院卷頁231 ），聲明求為判決：(一)被告應
    將其所有坐落花蓮縣豐濱鄉○○段66-2地號、面積3594平方
    公尺之土地所有權登記予原告林春江。(二)被告應將其所有
    坐落於花蓮縣豐濱鄉○○段431地號、面積1382.96平方公尺
    之土地所有權移轉登記予原告林金喜。(三)願供擔保請准宣
    告假執行。
三、被告則以：被告與訴外人林玉蘭（即原告林春江之母）、原
    告林金喜為姊弟關係，渠等母親林賢釵於61年間往生後，遺
    有花蓮縣豐濱鄉○○段264、268、268-1、268-2地號土地及
    花蓮縣豐濱鄉○○段403、428、428-1、430、430-1、430-2
    、430-3 地號土地，被告及林玉蘭、林金喜乃約定上開土地
    分別由林玉蘭及林金喜兩人繼承。另原係由其父林清榮承領
    之系爭土地，則於林清榮往生後由雙方約定由被告繼承承領
    取得其所有權。從而，前開土地乃被告及林玉蘭、林金喜三
    人於繼承原因發生後，經協議各自繼承取得其所有權，故系
    爭土地確屬被告所有。至於原告所稱因被告為家中唯一男丁
    ，才約定由被告出名辦理系爭土地之公有土地放領，雙方並
    約定日後欲設定、移轉、變更等處分應取得原告同意，原告
    才是系爭土地所有權人云云，乃臨訟杜撰之詞，蓋系爭土地
    若係因傳統觀念之故才登記被告名下，則渠等母親所留遺產
    為何不全數登記於被告名下，而係由被告之姊妹繼承取得。
    而後，被告因需款支用，乃於98年7月7日與參加人洪麟鋊簽
    訂買賣契約，以168 萬元之價格將系爭土地出售與參加人，
    參加人並隨即於98年07月10日交付定金40萬元予被告，原告
    於98年09月間得知此事後乃心生貪念，慫恿被告依通謀虛偽
    方式就系爭土地辦理預告登記，藉以阻止上開買賣契約之履
    行並逼迫參加人屈從以提高售價而謀取不法利益。嗣於另案
    （即台灣高等法院花蓮分院99年上字第23號案件）審理時，
    承審法官告誡被告上開行為可能涉犯刑責後，被告驚覺行為
    不法而深表後悔，乃拒絕原告就系爭土地辦理移轉登記之進
    一步要求，原告羞怒下始提起本件訴訟。又被告於88年12月
    18日已因繼承取得系爭土地所有權，並於90年11月16日登記
    完畢，設若原告所稱：「被告林秀榮取得上開二筆土地所有
    權後，原告等人即請求被告將系爭二筆土地返還予原告..
    」等語屬實，則原告為何不於90年被告辦理系爭土地所有權
    登記完畢後隨即要求被告移轉系爭土地所有權，何以遲至98
    年09月間，得知被告已將系爭土地出售參加人後才起意要求
    被告配合辦理系爭土地之預告登記，此有悖於常情，可證原
    告確係為阻止被告與參加人間就系爭土地買賣契約之履行，
    迫使被告配合以通謀虛偽之方式就系爭土地辦理預告登記並
    藉以謀取不法利益，故被告自無移轉系爭土地所有權予原告
    之義務。並聲明：(一)原告之訴駁回。(二)如受不利判決，
    願供擔保請准宣告免為假執行。
四、參加人為輔助被告，陳述略以：被告取得系爭土地非如原告
    所主張，而係被告與姊姊協議後由渠等各自繼承父母之遺產
    。原告因認被告出賣系爭土地價格過低，為阻止被告與參加
    人買賣契約之履行，方辦理預告登記，依預告登記同意書上
    之記載，兩造係以買賣之法律關係聲請預告登記，此為通謀
    虛偽之意思表示，應屬無效等語，並同被告之聲明。
五、本院判斷：本件兩造之爭點，厥為：(一)原告與被告間就系
    爭土地是否有借名登記契約關係？(二)原告與被告間於98年
    09月21日就系爭土地所為預約出售之法律關係是否為通謀虛
    偽意思表示而屬無效？而原告請求被告將系爭土地之所有權
    移轉登記予原告，有無理由？經查：
(一)按借名登記契約需有借名者及出名者之合意，而就屬於一方
    現在之財產以他方之名義登記為所有人或權利人，始足當之
    。次按當事人主張有利於己之事實，就其事實負有舉證之責
    ，民事訴訟法第277 條定有明文。又民事訴訟如係由原告主
    張權利者，應先由原告負舉證之責，若原告先不能舉證，以
    證實自己主張之事實為真實，則被告就其抗辯事實即令不能
    舉證，或其所舉證據尚有疵累，亦應駁回原告之請求，最高
    法院17年上字第917 號判例可供參照。原告固以被告為家中
    唯一男丁，在傳統觀念下，雙方約定由被告出名辦理系爭土
    地之公有土地放領，但實際上仍由原告耕作使用系爭土地，
    故原告所簽遺產分割協議書之真意，僅係由被告出面申請放
    領系爭土地，並無拋棄繼承之意云云，被告則以當初協議由
    姊姊林玉蘭、林金喜繼承母親所留遺產，由其繼承父親之遺
    產，雙方並無借名登記之約定等語置辯，故應由主張有借名
    登記事實之原告負舉證責任。原告雖以其在系爭土地上有耕
    作之事實而主張其與一般的借名登記情形相符，而原告之所
    以登記多年皆未實際請求，是相信被告不會將土地出售外人
    ，基於親情才未採取法律途徑，然依據林清榮繼承人全體所
    簽立之遺產分割協議書內容（本院卷頁146、147），「立遺
    產分割協議書人林玉蘭等十名，因被繼承人林清榮於民國六
    十年四月九日死亡，其遺產應由立協議書人共同繼承，因被
    繼承人未有民法第一一六五條所定遺囑分割之方法，或託人
    代定及禁止分割等情，為便於管理使用，經各繼承人協議依
    下列附表分割遺產，嗣絕無異議..。」，並由各繼承人蓋用
    印鑑章表示同意，原告復不爭執該協議書之真正（本院卷頁
    231 ），可知系爭土地放領權利已由全體繼承人同意由被告
    單獨繼承無疑，原告縱有實際耕作系爭土地之事實，亦無法
    據此認定其等為實質所有權人，而與被告間成立借名登記。
    且查系爭土地被告於90年11月16日即登記取得所有權，若為
    借名登記，原告於系爭土地放領由被告取得所有權後即可依
    借名登記契約要求移轉登記予原告，何以遲至98年09月才以
    買賣關係為由要求被告協同辦理預告登記，實有違常情。原
    告此部份之主張，尚不足採。
(二)再按表意人與相對人通謀而為虛偽意思表示者，其意思表示
    無效，民法第87條第1 項有規定；又通謀為虛偽意思表示，
    乃指表意人與相對人互相故意為非真意之表示而言，故相對
    人不僅須知表意人非真意，並須就表意人非真意之表示相與
    為非真意之合意，始為相當，最高法院62年台上字第316 號
    判例可供參照。查系爭土地為預告登記前，系爭土地即由被
    告於98年7月7日出售予參加人，參加人並於同年月10日支付
    部分價款40萬元，參加人因被告遲未履行買賣契約移轉系爭
    土地所有權義務，因而訴請法院判命給付等情，業據參加人
    提出本院98年度訴字第361 號民事判決、高等法院花蓮分院
    99年度上字第23號民事確定判決，可知被告與參加人間存有
    一不動產買賣契約，被告負有移轉系爭土地所有權予參加人
    之義務，而被告與參加人間土地買賣契約係於98年7月7日簽
    訂，原告與被告於98年09月21日才為系爭土地出售之約定，
    並於同月24日方辦理買賣預告登記（參本院卷頁7、8土地登
    記謄本、頁122-125、130-133土地預告登記資料），被告既
    與參加人成立買賣契約在先，本應負有移轉系爭土地所有權
    之義務，卻又與原告成立買賣之預約，實屬可疑。而兩造並
    無買賣債之契約關係存在，系爭土地所為預告登記，乃被告
    出賣系爭土地予參加人後，為阻止被告將系爭土地移轉登記
    予參加人，所為之通謀虛偽意思表示乙情，業據被告以書狀
    是認在卷（本院卷頁54、55），更且，原告亦自承其等與被
    告間並無買賣關係存在，而是被告認錯願意將系爭土地返還
    予原告等語（本院卷頁232 反面），足見雙方對於系爭土地
    買賣既無合意，卻故意以買賣為由而為預告登記，依前開規
    定，兩造間之買賣預告登記屬通謀虛偽意思表示而無效。故
    原告請求依98年09月21日所為預約出售之無效契約，請求被
    告移轉系爭土地所有權，洵屬無據，不應准許。
五、縱上所述，兩造就系爭土地並無真實買賣之契約關係存在，
    其等依據預約出售之法律關係，請求被告將系爭土地所有權
    登記予原告，為無理由，應予駁回，其等所為假執行之聲請
    ，亦失所附麗，應併予駁回。
六、本件訴訟標的既係以兩造虛偽不實之預約出售法律關係為本
    案之請求（頁50、231 ），原告請求調查林清榮之繼承人就
    系爭土地放領權利協議由被告繼承而立具遺產分割協議書時
    之真意，核與判決之最終結果無涉，故未予調查審究，併此
    敘明。
七、結論：原告之訴為無理由，依民事訴訟法第78條、第85條第
    1項，判決如主文。
中    華    民    國    99    年    12    月    15    日
                        臺灣花蓮地方法院民事庭
                                法  官  劉雪惠
以上正本係照原本作成。
如不服本判決，應於送達後20日內，向本院提出上訴狀並表明上
訴理由，如於本判決宣示後送達前提起上訴者，應於判決送達後
20日內補提上訴理由書(須附繕本)。
如委任律師提起上訴者，應一併繳納上訴審裁判費。
中    華    民    國    99    年    12    月    16    日
                                書記官  陳蓮茹

司法院資訊處製作；財團法人民間司法改革基金會備份。
